【裁判字號】    98,再,9
【裁判日期】    980218
【裁判案由】    返還定金
【裁判全文】
臺灣高等法院民事判決                     98年度再字第9號
再審  原告  保富育樂股份有限公司
法定代理人  乙○○○
訴訟代理人  杜英達律師
            謝啟明律師
再審  被告  財團法人私立中原大學
法定代理人  甲○○
上列當事人間請求返還定金事件，再審原告對於中華民國97年8
月19日本院95年度上更(一)字第224號確定判決及97年12月12日最
高法院97年度台上字第2626號確定裁定提起再審之訴，本院判決
如下：
    主      文
再審之訴駁回。
再審訴訟費用由再審原告負擔。
    事實及理由
一、對於審級不同之法院就同一事件所為之判決，提起再審之訴
    者，專屬上級法院合併管轄。但對於第三審法院之判決，係
    本於第496條第1項第9款至第13款事由，聲明不服者，專屬
    原第二審法院管轄，民事訴訟法第499條第2項定有明文。本
    件再審原告本於民事訴訟法第496條1項第13款事由，對於本
    院95年度上更(一)字第224號確定判決及最高法院97年度台上
    字第2626號確定裁定提起再審之訴，依上規定，專屬於本院
    管轄，合先敘明。
二、本件再審原告主張略以：再審被告前以與伊於民國（下同）
    85年9月11日簽訂協議書，預定購買伊所有坐落台北市○○
    區○○段一小段25地號土地上建物即門牌號碼台北市○○路
    ○段150巷6號1樓，2號7樓、7樓之1、7樓之2，及8個停車位
    （下稱系爭建物）併其建物基地應有部分，作為推廣教育中
    心使用，並支付定金新台幣（下同）500萬，約明若系爭建
    物未經主管機關核准上開用途，伊應將定金返還，而系爭建
    物迄未經台北市政府工務局核准做為推廣教育中心使用為由
    ，起訴請求伊返還上開500萬元定金。本院95年度上更(一)字
    第224號判決（下稱原確定判決）以兩造所簽協議書為買賣
    預約，伊為系爭建物之所有權人及使用人，申請變更使用之
    程序應由伊負責，並認上開協議書之申請變更使用程序以「
    竣工查驗」後之核准較符合兩造締約之真意，而為伊敗訴之
    判決。惟依伊於87年8月14日所發存證信函及再審被告於同
    年月20日函覆之存證信函內容，可證再審被告就系爭建物一
    樓及地下一樓部分業依協議書約定於86年8月19日經主管機
    關核准變更使用一事不爭執，僅以系爭建物有安全上之瑕疵
    為由，拒絕簽訂買賣契約，原確定判決未經斟酌上開證物，
    逕就系爭協議書為伊不利之解釋，有民事訴訟法第496條第1
    項第13款之再審事由。另依系爭協議書之文字，可知兩造約
    定伊就系爭建物申請使用變更經核准後，再審被告應於7日
    內簽立買賣契約，且以簽立協議書時之現況交屋，協議書中
    所謂「核准設立推廣教育中心」，係指申請變更使用程序「
    審核許可」之核准，原確定判決逕認係「竣工查驗」後之核
    准，即非正確等情，爰依民事訴訟法第496條第1項第13款規
    定提起再審。
三、本件未行言詞辯論，無再審被告聲明及陳述可資記載。
四、按再審之訴顯無再審理由者，得不經言詞辯論，以判決駁回
    之，民事訴訟法第502條第2項定有明文。次按當事人發現未
    經斟酌之證物或得使用該證物者，得以再審之訴對於確定終
    局判決聲明不服；但以如經斟酌可受較有利益之裁判者為限
    ，民事訴訟法第496條第1項第13款定有明文。所謂當事人發
    現未經斟酌之證物或得使用該證物，係指在前訴訟程序不知
    有該證物，現始知之，或雖知有此證物而不能使用，現始得
    使用者而言。若證物在前訴訟程式業經提出，而為法院所不
    採，即非此之所謂發現未經斟酌之證物（最高法院32年上字
    第1247號判例、78年台上字第1615號、91年台聲字第358號
    判決意旨參照）。本件再審原告主張原確定判決漏未斟酌其
    87年8月14日存證信函及再審被告同年月20日函覆之存證信
    函，而有民事訴訟法第496條第1項第13款再審事由云云。惟
    查上開存證信函，業據再審原告及再審被告於前訴訟程序中
    提出，此觀再審原告再審狀第6頁「根據再審原告於87年8月
    14日所發存證信函（再證一，即原被證四）中，已……，而
    再審被告亦因此於87年8月20日函覆（再證二，即再審被告
    89年1月18日民事起訴狀所附證七之存證信函）……」之記
    載即明。上開存證信函既於前訴訟程序中已提出，核與民事
    訴訟法第第1項第13款所謂「發見未經斟酌之證物或得使用
    該證物」之要件不符。至再審原告主張系爭協議書中所謂「
    核准設立推廣教育中心」，係指申請變更使用程序「審核許
    可」之核准，方符兩造之真意云云，係就原確定判決認定事
    實之職權行使為論斷，且該協議書已據再審被告於前訴訟程
    序中提出，並經原確定判決斟酌論斷，再審原告據為民事訴
    訟法第496條第1項第13款規定之再審事由，亦有未合。
五、據上論結，本件再審之訴顯無再審理由，依民事訴訟法第
    502條第2項、第78條判決如主文。
中    華    民    國    98    年    2     月    18    日
                    民事第三庭
                        審判長法  官  林敬修
                              法  官  吳青蓉
                              法  官  張靜女
正本係照原本作成。
如不服本判決，應於收受送達後20日內向本院提出上訴書狀，其
未表明上訴理由者，應於提出上訴後20日內向本院補提理由書狀
（均須按他造當事人之人數附繕本）上訴時應提出委任律師或具
有律師資格之人之委任狀；委任有律師資格者，另應附具律師資
格證書及釋明委任人與受任人有民事訴訟法第466條之1第1項但
書或第2項（詳附註）所定關係之釋明文書影本。
中    華    民    國    98    年    2     月    18    日
                              書記官  廖麗蓮
附註：
民事訴訟法第466條之1（第1項、第2項）：
對於第二審判決上訴，上訴人應委任律師為訴訟代理人。但上訴
人或其他法定代理人具有律師資格者，不在此限。
上訴人之配偶、三親等內之血親、二親等內之姻親，或上訴人為
法人、中央或地方機關時，其所屬專任人員具有律師資格並經法
院認為適當者，亦得為第三審訴訟代理人。


司法院資訊處製作；財團法人民間司法改革基金會備份。
